【裁判字號】    99,台上,2312
【裁判日期】    990416
【裁判案由】    違反貪污治罪條例
【裁判全文】
最高法院刑事判決            九十九年度台上字第二三一二號
上  訴  人  甲○○
上列上訴人因違反貪污治罪條例案件，不服台灣高等法院高雄分
院中華民國九十八年十二月二十九日第二審更審判決（九十八年
度上更(二)字第一四七號，起訴案號：台灣屏東地方法院檢察署九
十三年度偵字第二八六八、三三九八號），提起上訴，本院判決
如下：
    主  文
原判決關於購辦公用器材，收取回扣（即全球衛星接收機暨附件
採購案）部分撤銷，發回台灣高等法院高雄分院。
    理  由
本件原判決認定：上訴人甲○○於民國八十六年三月至九十二年
十二月十九日間，任職行政院農業委員會林務局屏東林區管理處
（下稱屏東林管處）林政課擔任技士，負責承辦屏東林管處採購
測量公務所用儀器等業務，為服務於國家所屬機關而具有法定職
務權限之公務員。其於九十二年四月七日承辦屏東林管處全球衛
星接收機暨附件（基地站一台、移動站二台、全測站經緯儀一台
、附件一批）採購案（下稱全球衛星接收機暨附件採購案），因
子午線國際貿易有限公司（下稱子午線公司）負責人楊慧蓁有意
爭取該標案，於甲○○簽辦前與其接觸時，因熟悉該處內部作業
之仲介洪志銘，亦有意配合其他廠商參加競爭，乃許以洪志銘佣
金並請其協助參與投標之合意。上訴人知悉渠等之合意後，竟基
於對於職務上之行為收受賄賂之犯意，透過洪志銘轉告楊慧蓁要
求得標後，須給付家庭影音劇院設備，作為購辦上開器材之報酬
。嗣全球衛星接收機暨附件採購案經屏東林管處於同年五月十三
日開標結果，確由子午線公司以新台幣（下同）二百七十六萬元
得標。楊慧蓁乃付十萬元佣金給洪志銘，洪志銘依約定需購買家
庭影音劇院設備致送上訴人，該十萬元包括佣金應屬不夠，再向
楊慧蓁索取增加款項，楊慧蓁遂再付給洪志銘三萬元。嗣經洪志
銘向高雄市某不詳公司購得總價值約一萬元如原判決附表所示之
DVD 音響、擴大機各一台、大喇叭二個、中喇叭一個、小喇叭二
個後，由上訴人於同年月二十三日晚上，駕車至洪志銘位在屏東
市○○街○段四八號住處載運而收受賄賂等情。因而撤銷第一審
關於上訴人購辦公用器材，收取回扣部分之科刑判決，改判論上
訴人以犯貪污治罪條例之不違背職務收受賄賂罪，處有期徒刑
年捌月，減為有期徒刑壹年拾月，並為相關從刑之諭知。固非無
見。
惟查：（一）有罪判決主文之諭知與事實認定及理由說明，不相
一致者，即屬刑事訴訟法第三百七十九條第十四款規定之判決理
由矛盾之當然違背法令。又犯貪污治罪條例之罪，宣告有期徒刑
以上之刑者，應併宣告褫奪公權，貪污治罪條例第十七條定有明
文。原判決論處上訴人犯貪污治罪條例之不違背職務收受賄賂罪
，並處有期徒刑三年八月，減為有期徒刑一年十月，其理由雖說
明：爰並依貪污治罪條例第十七條規定宣告褫奪公權二年等語，
惟其主文並未依法併予宣告褫奪公權，致其主文之記載與理由說
明不相適合，自有判決理由矛盾之違法。（二）原判決事實認定
：上訴人未違背職務收受賄賂等情，並於理由內說明：「受賄罪
之客體，一為賄賂，二為不正利益。所謂賄賂，指金錢或可以金
錢計算之財物之謂；所謂不正利益，指賄賂以外足以供人需要或
滿足人慾望一切有形無形之利益，而不以經濟上之利益為限，諸
如設定債權、免除債務、款待盛筵、介紹職位等均屬之。本件上
訴人就全球衛星定位接收機暨附件採購案，所收受之物為如（原
判決）附表所示之家庭影音響等物，為可以金錢計算之財物，且
其收受該家庭影音劇院設備，並非就採購之價款提取一定比率或
扣取其中一部分，而係收受賄賂性質」等語（見原判決第九頁第
十六行起）。惟理由欄一之(二)竟又謂：上訴人自承：「本採購案
於九十二年五月十三日開標由子午線公司得標後，旋即於同年月
與洪志銘聯絡，到洪志銘家中載取扣案之音響等物，應可見上訴
人與洪志銘早已熟識，且常介紹參與屏東林管處採購案之投標，
而獲取佣金，此次採購案，其雖屬意子午線公司之產品，然係透
過熟識之洪志銘向楊慧蓁索取音響等物之『不正利益』」等語（
見原判決第六頁第二行起）。既認上訴人所收受之音響設備係「
賄賂」；又謂上訴人係透過熟識之洪志銘向楊慧蓁索取音響等物
之「不正利益」，自有理由相互矛盾之違誤。且就其說明上訴人
常介紹參與屏東林管處採購案之投標，而獲取佣金一節，並未敘
明其認定之依據，即為上訴人不利之認定，自有判決不備理由之
違法。以上或係上訴意旨所指摘，或為本院得依職權調查之事項
，應認原判決有撤銷發回之原因。又上訴人否認於本件採購案簽
辦前，有向子午線公司負責人楊慧蓁期約賄賂之情節，惟原判決
事實認定：「上訴人於九十二年四月七日承辦屏東林管處全球衛
星接收機暨附件採購案，因子午線公司負責人楊慧蓁有意爭取該
標案，於甲○○簽辦前『與其接觸』時，……」等情（見原判決
第二頁第四至五行），似認上訴人於簽辦本件採購案前，即與楊
女接觸；惟其嗣又認定：「上訴人知悉渠等（楊女與許志銘）之
合意後，……」（同上頁第八行），則所載之『與其接觸時』究
何所指？語意不明。案經發回，宜一併注意及之。
據上論結，應依刑事訴訟法第三百九十七條、第四百零一條，判
決如主文。
中    華    民    國  九十九  年    四    月   十六   日
                      最高法院刑事第三庭
                          審判長法官  林  增  福
                                法官  張  清  埤
                                法官  陳  世  雄
                                法官  何  菁  莪
                                法官  韓  金  秀
本件正本證明與原本無異
                                      書  記  官
中    華    民    國  九十九  年    四    月   二十   日
                                                      V

司法院資訊處製作；財團法人民間司法改革基金會備份。
